ACORDAO-COMPLETO-2403759

ACÓRDÃO 685/2020 ATA 9/2020 - PLENÁRIO

VISTOS, relatados e discutidos estes autos que cuidam de Solicitação do Congresso Nacional na qual a Comissão de Fiscalização Financeira e Controle (CFFC) da Câmara dos Deputados encaminha, dentre outros, o requerimento 65/2019-CFFC, demandando do TCU a realização de fiscalização sobre “os processos de revisão tarifária dos contratos de concessão de infraestrutura rodoviária”.
ACORDAM os Ministros do Tribunal de Contas da União, reunidos em Sessão Plenária, diante das razões expostas pelo Relator, em:
9.1. com fulcro no art. 71, inciso VII, da CF/1988, c/c art. 38, inciso II, da Lei 8.443/1992, c/c art. 232, inciso III, do RI/TCU, c/c art. 4º, inciso I, alínea “b”, da Resolução-TCU 215/2008, conhecer da presente solicitação do Congresso Nacional;
9.2. informar à autoridade solicitante (Dep. Léo Motta, Presidente da Comissão de Fiscalização Financeira e Controle da Câmara dos Deputados) que, acerca do requerimento 65/2019-CFFC encaminhado ao Tribunal por meio do ofício 96/2019-CFFC, está em tramitação o TC Processo 024.813/2017-6 (Relator: Ministro Bruno Dantas) , versando sobre auditoria de conformidade relativa à atuação da Agência Nacional de   Transportes Terrestres nos processos de revisão tarifária no âmbito do Programa de Concessões de Rodovias Federais; e este Tribunal encaminhará cópia integral do TC Processo 024.813/2017-6 tão logo seja apreciado no mérito;
9.3. juntar cópia da presente deliberação ao TC Processo 024.813/2017-6, para a adoção das providências indicadas no item 9.2. retro;
9.4. nos termos dos arts. 14, inciso IV, e 17, inciso II, da Resolução-TCU 215/2008, declarar integralmente atendida a presente Solicitação do Congresso Nacional; 
9.5. arquivar os presentes autos.

Solicitação do Congresso Nacional em que se requer auditoria "nos processos de revisão tarifária dos contratos de infraestrutura rodoviária".

Agência Nacional de   Transportes Terrestres (ANTT), vinculada ao Ministério da Infraestrutura (MInfra)

3. Interessados/Responsáveis: não há.

13.1. Ministros presentes: José Mucio Monteiro (Presidente), Walton Alencar Rodrigues, Benjamin Zymler, Augusto Nardes, Aroldo Cedraz, Raimundo Carreiro (Relator), Ana Arraes, Bruno Dantas e Vital do Rêgo.
13.2. Ministros-Substitutos presentes: André Luís de Carvalho e Weder de Oliveira.

RAIMUNDO CARREIRO

Transcrevo a seguir, nos termos do art. 1º, § 3º, inciso I, da Lei nº 8.443/92, a instrução lavrada no âmbito da Secretaria de Fiscalização de Infraestrutura Rodoviária e de Aviação Civil (peça 6) , cujas conclusões contaram com a anuência do corpo diretivo daquela unidade técnica (peças 7 e 8) .
“INTRODUÇÃO
Trata-se do ofício 96/2019-CFFC (peça 1, p. 1) , por meio do qual o Dep. Léo Motta, presidente da Comissão de Fiscalização Financeira e Controle (CFFC) da Câmara dos Deputados encaminha, dentre outros, o requerimento 65/2019-CFFC, demandando do TCU a realização de fiscalização sobre “os processos de revisão tarifária dos contratos de concessão de infraestrutura rodoviária”, haja vista que, de acordo com a autoridade solicitante, “as concessões rodoviárias [...] apresenta[m] irregularidades como a inexecução de obras e a prática de pedágios elevados” e que “a política de reajustes tarifários não é clara, elevando o preço com o objetivo de atender a supostos desequilíbrios econômicos e financeiros nos contratos em vigor com as concessionárias, mesmo que os investimentos necessários para as vias concedidas não tenham sido executados” (peça 1, p. 2-3) .
EXAME DE ADMISSIBILIDADE
Preliminarmente, cabe o conhecimento do expediente como solicitação do Congresso Nacional, vez que legítima a autoridade solicitante, nos termos do art. 71, inciso VII, da CF/1988, c/c art. 38, inciso II, da Lei 8.443/1992, c/c art. 232, inciso III, do RI/TCU, c/c art. 4º, inciso I, alínea “b”, da Resolução-TCU 215/2008.
EXAME TÉCNICO
Com vistas a atender à solicitação sob análise, foi realizada consulta às bases de dados do Tribunal, encontrando-se dois processos que versam sobre o mesmo assunto objeto destes autos e que atendem ao requerimento da CFFC.
Primeiramente, tem-se o TC Processo 025.256/2013-0, também uma solicitação do Congresso Nacional originada da proposta de fiscalização e controle (PFC) 93/2012, de autoria do Dep. Weliton Prado, submetida à Comissão de Defesa do Consumidor da Câmara dos Deputados e por ela aprovada, acerca da apuração de possíveis irregularidades no cumprimento dos contratos de concessão das rodovias federais.
Tal processo foi apreciado por meio do Acórdão 1946/2018-TCU-Plenário (rel. Min. Walton Alencar Rodrigues) , o qual, dentre outras providências, informou à autoridade solicitante que estava em tramitação o TC Processo 024.813/2017-6, concernente a auditoria com objetivo de avaliar a conformidade das revisões tarifárias feitas pela Agência Nacional de Transportes Terrestres (ANTT) , estendendo ao referido processo os atributos definidos no art. 5º da Resolução-TCU 215/2008, notadamente a natureza urgente e a tramitação preferencial do feito.
A seu turno, como dito, o TC Processo 024.813/2017-6 versa sobre auditoria de conformidade relativa à atuação da ANTT nos processos de revisão tarifária no âmbito do Programa de Concessões de Rodovias Federais (Procrofe) , sob a relatoria do Min. Bruno Dantas.
Em 14/12/2018 foi emitido o relatório Fiscalis 351/2017, cuja conclusão entende-se pertinente ora transcrever (TC Processo 024.813/2017-6, peça 160) :
271. Nos presentes autos, procedeu-se a análise da conformidade das revisões e dos reajustes tarifários concedidos pela ANTT no âmbito dos contratos de concessão rodoviária geridos pela agência. O relatório encontra-se dividido em três achados, sendo que cada um deles tem impacto em diversas concessões. 
272. Em suma, apontou-se a não observância dos regramentos contratuais relativos à aplicação de descontos tarifários por descumprimentos das obrigações das concessionárias, a inserção de investimentos utilizando-se de valores superestimados e a alteração da fórmula de cálculo do reajuste de modo contrário ao previsto nos contratos e em prejuízo aos usuários.
273. Quanto ao primeiro achado, constatou-se que a agência não vem realizando, nos moldes previstos nos contratos, os descontos nas tarifas de pedágios referentes às inexecuções de obras e ao não atendimento dos parâmetros de desempenho. 
274. Para os contratos das concessionárias ViaBahia, Eco101, MGO, Via040, CRO, MSVia e Concebra identificou-se a aplicação incorreta do Desconto de reequilíbrio ou Fator D, que consistem nos mecanismos de reequilíbrio para o caso do não cumprimento contratual no que tange aos atrasos de obras e falhas no atingimento dos parâmetros de desempenho. As cláusulas contratuais que exigiam a imediata redução das tarifas para manter o equilíbrio contratual não estão sendo observadas. Assim, as últimas revisões tarifárias deveriam ter contemplado reduções tarifárias mais substanciais que as efetivamente aplicadas em função da inexecução de obras de duplicação, bem como das vias marginais e das obras de melhorias associadas. Caso o Fator D tivesse sido corretamente aplicado, quanto ao seu efeito imediato, observar-se-ia, nas revisões tarifarias mais recentes, uma redução adicional de até 14% nas tarifas de pedágio das concessões em pauta, além de tarifas também mais baixas em revisões anteriores. 
275. Outra deficiência constatada é o fato de não estar sendo aplicado o Desconto de Reequilíbrio / Fator D em relação ao não atingimento dos parâmetros de desempenho das obrigações contratuais nos trechos cujos prazos para duplicação já foram superados e que não foram executados de acordo com os cronogramas dos PERs, isto é, as empresas estão sendo remuneradas como se estivessem mantendo em perfeito estado o pavimento e a sinalização de trechos rodoviários que sequer existem. 
276. Ainda em relação à não aplicação integral dos descontos devidos por descumprimentos contratuais, procedeu-se o exame individual das revisões tarifárias pretéritas realizadas nas concessões ViaBahia, Eco101, MGO, CRO, MSVia e Concebra, no que tange a aplicação do redutor do valor da tarifa por descumprimento do contrato, tendo sido identificadas falhas nas aplicações dos descontos. As incorreções constatadas versavam, entre outros aspectos, acerca da utilização de parâmetros mais brandos que os contratualmente previstos para o cálculo do redutor tarifário e mesmo na não avaliação de todos os itens de desempenho acordados. 
277. No segundo achado foram abordadas alterações nos valores associados aos dispositivos do sistema ITS (intelligent transport systems) . A agência publicou normativos nos anos de 2009 e 2010 (tendo atualizando-os parcialmente em 2014) , com vistas a padronizar os preços e as especificações técnicas de ITS, o que resultou em incrementos contratuais superiores a R$ 600 milhões (em valores iniciais) nos investimentos previstos para os contratos da 2ª Etapa do PROCROFE (ViaBahia, Transbrasiliana, Litoral Sul, Fluminense, Planalto Sul, Rodovia do Aço, Fernão Dias e Regis Bittercourt) , a serem arcados pelos usuários por meio do aumento da tarifa de pedágio. A maior parte desse montante refere-se a alterações nos itens de Circuito Fechado de TV – CFTV e Controladores de Velocidade.
278. Entretanto, foi identificado, em relação ao CFTV, que as especificações técnicas previstas nos novos normativos eram as mesmas das originalmente exigidas para os contratos da 2ª Etapa do PROCROFE, de modo que não ocorreram alterações nos encargos das concessionárias, não se justificando, pois, mudanças em suas remunerações. Quanto aos equipamentos controladores de velocidade, constatou-se que os valores utilizados pela agência são cerca de quatro vezes superiores aos recentemente contratados pelo DNIT, de onde se evidencia que os usuários estão sendo onerados por tarifas mais elevadas que as devidas. 
279. Esses dois indícios de irregularidades respondem à questão 2 e 4 de auditoria, de forma que a atuação da ANTT nas revisões tarifárias tem tornado o fator D um mecanismo ineficaz na promoção do equilíbrio econômico-financeiro dos contratos, e ainda, que foram detectadas falhas e incoerências nos processos decisórios acerca dos eventos a serem contemplados nas revisões tarifárias. As questões 1 e 3 estão sendo objetos de outras ações de fiscalização desta Corte, não tendo sido aprofundado o exame sobre elas nestes autos. 
280. O terceiro achado, que abrangeu as concessões da 1ª Etapa do Procrofe (Concer, Nova Dutra e CRT) , relatou a mudança irregular do índice usado para o reajustamento das tarifas de pedágios. A agência optou por substituir a cesta de índices setoriais, da qual adivinham os reajustes, pela aplicação do IPCA. Essa alteração, realizada sem respaldo contratual, implicou percentuais de reajustes dissociados das variações de custos de obras/serviços de engenharia, tendo como resultado prático incrementos tarifários de 11% a 14% maiores que os devidos, desde de sua implementação.
281. Previamente a eventual realização de determinações e a eventual aferição de responsabilidade, cabe a esta Corte chamar aos autos a agência e as concessionárias que podem ser afetadas pelas conclusões de cada apontamento. Assim, entendeu-se, para todos os achados, ser o encaminhamento adequado a realização de oitivas da ANTT e das concessionárias. [TC Processo 024.813/2017-6, peça 160]
Por meio de despacho, o Min. Bruno Dantas manifestou sua concordância com a essência do encaminhamento alvitrado, realizando apenas alguns ajustes pontuais (TC Processo 024.813/2017-6, peça 163) . Posteriormente, diante da complexidade e importância das questões discutidas nos autos, o Relator dilatou o prazo inicialmente concedido para apresentação de manifestação a todos os requerentes (TC Processo 024.813/2017-6, peça 243) . Atualmente, o processo encontra-se em instrução na unidade técnica.
Logo, considerando que as informações requeridas pelo Congresso Nacional encontram-se no bojo dos dados produzidos no âmbito do TC Processo 024.813/2017-6, conclui-se no sentido de informar à autoridade solicitante sobre a existência de trabalho em andamento nesta Casa acerca do assunto.
À luz de casos análogos, como os Acórdãos 1.946/2018 (rel. Min. Walton Alencar Rodrigues) e 289/2020 (rel. Min Raimundo Carreiro) , ambos do Plenário, deixa-se de propor o envio de cópia do processo ainda não apreciado, uma vez que, além de prematuro, pouco contribuiria para o atendimento da solicitação, mormente por se tratarem de informações parciais.
Outrossim, deve ser comunicado à autoridade solicitante que este Tribunal encaminhará cópia integral do mencionado processo tão logo seja apreciado.
Enfim, entende-se pertinente reiterar que o multicitado Acórdão 1946/2018-TCU-Plenário já estendeu ao TC Processo 024.813/2017-6 os atributos definidos no art. 5º da Resolução-TCU 215/2008, notadamente a natureza urgente e a tramitação preferencial do feito.
Portanto, com a adoção dessas medidas, entende-se que a presente solicitação pode ser considerada como integralmente atendida, nos termos dos arts. 14, inciso IV, e 17, inciso II, da Resolução-TCU 215/2008.
CONCLUSÃO	
Trata-se de solicitação do Congresso Nacional demandando do TCU a realização de fiscalização sobre os processos de revisão tarifária dos contratos de concessão de infraestrutura rodoviária (parágrafo 1) .
Cabe o conhecimento do expediente como solicitação do Congresso Nacional haja vista a legitimidade da autoridade solicitante (parágrafo 2) .
O assunto é objeto de auditoria de conformidade no âmbito do TC Processo 024.813/2017-6, sob a relatoria do Min. Bruno Dantas, razão pela qual conclui-se no sentido de informar à autoridade solicitante que há um trabalho em andamento e que este Tribunal encaminhará cópia integral do referido processo tão logo seja apreciado, de modo que a presente solicitação pode ser considerada como integralmente atendida (parágrafos 3-13) .
PROPOSTA DE ENCAMINHAMENTO
Ante o exposto, submetem-se os autos à consideração superior propondo:
1.1. conhecer da presente solicitação do Congresso Nacional, nos termos do art. 71, inciso VII, da CF/1988, c/c art. 38, inciso II, da Lei 8.443/1992, c/c art. 232, inciso III, do RI/TCU, c/c art. 4º, inciso I, alínea “b”, da Resolução-TCU 215/2008;
1.2. informar à autoridade solicitante (Dep. Léo Motta, Presidente da Comissão de Fiscalização Financeira e Controle da Câmara dos Deputados) que, acerca do requerimento 65/2019-CFFC encaminhado ao Tribunal por meio do ofício 96/2019-CFFC:
1.2.1. está em tramitação o TC Processo 024.813/2017-6, versando sobre auditoria de conformidade relativa à atuação da Agência Nacional de   Transportes Terrestres nos processos de revisão tarifária no âmbito do Programa de Concessões de Rodovias Federais, sob a relatoria do Min. Bruno Dantas;
1.2.2. este Tribunal encaminhará cópia integral do TC Processo 024.813/2017-6 tão logo seja apreciado no mérito;
1.3. juntar cópia da deliberação que vier a ser proferida ao TC Processo 024.813/2017-6, para a adoção das providências indicadas no item retro;
1.4. declarar integralmente atendida a solicitação e arquivar este processo, nos termos dos arts. 14, inciso IV, e 17, inciso II, da Resolução-TCU 215/2008.”
É o Relatório.

não há

Não atuou.

SOLICITAÇÃO DO CONGRESSO NACIONAL. COMISSÃO DE FISCALIZAÇÃO FINANCEIRA E CONTROLE DA CÂMARA DOS DEPUTADOS. FISCALIZAÇÃO SOBRE PROCESSOS DE REVISÃO TARIFÁRIA DOS CONTRATOS DE CONCESSÃO DE INFRAESTRUTURA RODOVIÁRIA. AUDITORIA DE CONFORMIDADE EM ANDAMENTO NO ÂMBITO DO TC 024.813/2017-6, SOB A RELATORIA DO MINISTRO BRUNO DANTAS. ENCAMINHAMENTO DE INFORMAÇÃO AO CONGRESSO NACIONAL. ATENDIMENTO INTEGRAL. CIÊNCIA AOS INTERESSADOS ARQUIVAMENTO.

SOLICITAÇÃO DO CONGRESSO NACIONAL (SCN)

Secretaria de Fiscalização de Infraestrutura Rodoviária e de Aviação Civil (SeinfraRod).

Inicialmente, registro que atuo nos presentes autos por ter sido designado relator, com fulcro no inciso I do art. 9º e no art. 10 da Resolução-TCU nº 215/2008, bem como no disposto na LUJ 2019-2020, conforme o termo à peça 5.
2.	A Solicitação do Congresso Nacional em apreço pode ser conhecida, visto estarem preenchidos os requisitos de admissibilidade previstos nos artigos 38, inciso II, da Lei 8.443/1992, 232, inciso III, do Regimento Interno do TCU e 4º, inciso I, alínea “b”, da Resolução - TCU 215/2008.
3.	A Comissão de Fiscalização Financeira e Controle (CFFC) da Câmara dos Deputados encaminha, dentre outros, o requerimento 65/2019-CFFC, demandando do TCU a realização de fiscalização sobre “os processos de revisão tarifária dos contratos de concessão de infraestrutura rodoviária”.
4.	Conforme registrado pela unidade técnica, o assunto é objeto de auditoria de conformidade em andamento no âmbito do TC Processo 024.813/2017-6, sob a relatoria do Min. Bruno Dantas. Assim, deve ser informado à autoridade solicitante a respeito do trabalho em execução e que este Tribunal encaminhará cópia integral do referido processo tão logo seja apreciado. 
5.	Com a adoção dessa medida a Solicitação pode ser considerada como integralmente atendida.
6.	Ante o exposto, acolho a proposta uníssona da unidade técnica e Voto por que o Tribunal adote a minuta de Acórdão que ora submeto à apreciação deste Colegiado.
TCU, Sala das Sessões Ministro Luciano Brandão Alves de Souza, em 25 de março de 2020.
RAIMUNDO CARREIRO 
Relator